【裁判字號】    94,保險,35
【裁判日期】    950718
【裁判案由】    給付保險金
【裁判全文】
臺灣臺北地方法院民事判決              94年度保險字第35號
原      告  新竹國際商業銀行股份有限公司
法定代理人  庚○○
訴訟代理人  辛○○
複  代理人  己○○
被      告  太平產物保險股份有限公司
法定代理人  戊○○
訴訟代理人  乙○○
            丙○○
            丁○○
上列當事人間請求給付保險金事件，本院於民國95年6 月20日言
詞辯論終結，判決如下：
    主      文
原告之訴駁回。
訴訟費用由原告負擔。
    事實及理由
壹、程序部分：被告法定代理人原為任子平，經變更為戊○○，
    業經被告聲明承受訴訟，核無不合，應予准許。
貳、實體部分：
一、原告主張：原告於民國86年 9月24日與被告簽定合約書，由
    被告負責承保原告住宅抵押貸款償還保證保險，其內容以保
    單所載條款為依據，合約期間自86年9月24日起至88年9月24
    日止。嗣因訴外人甲○○為購屋所需，乃於86年12月13日向
    原告借款新台幣 (下同) 440 萬元，訴外人甲○○除提供坐
    落於桃園縣大園鄉埔心村21鄰埔心78之7號房地 ( 下稱系爭
    房地) 為擔保外，另以原告為受益人向被告投保住宅抵押貸
    款償還保證保險 (下稱系爭保險契約) 。該系爭保險契約之
    保險金額為110 萬元，保險期間自86年12月12日起至93年12
    月12日止，約定保險期限內訴外人甲○○因貸款所發生債務
    無法依約按期償還，致原告依法處分抵押住宅後受有損失時
    ，被告依保險單所簽批條款對原告給付保險金，訴外人並已
    繳納保險費49,500 元。惟訴外人甲○○自90年6月起即未依
    約按月繳款，尚欠本金3,496,821 元，經原告取得執行名義
    後聲請拍賣抵押物求償，蒙臺灣桃園地方法院90年度執字第
    19290號強制執行案件拍定，並於92年9月5日實施分配 ( 系
    爭房地拍定所得全部價金經計算應為：1,389,000 元 (建物
    部分)+50,000 元 (增建部分)+767,000 元 (土地部分)=2,2
    06,000 元)，然上揭抵押房地之案款，縱全數沖償訴外人借
    款，仍尚欠本金不足抵付，且差額達1,290,821 元，原告損
    失已逾系爭保險約定保險金額，被告應全數理賠保險金。惟
    被告於93年12月20日接獲原告理賠申請書後，竟拒絕理賠保
    險金，乃依系爭保險契約聲明：被告應給付原告110 萬元及
    自94年1月20日起自清償日止，按年息10%計算之利息。
二、被告辯以：系爭保險契約之成立，源於兩造訂立之合作契約
    及住宅抵押貸款償還保證保險承保辦法，是被告承諾之意思
    表示之內容，自應參酌兩造合約書及保單、保險契約批單條
    款等而為整體之解釋。而依系爭保險契約第 1條及財政部（
    60）台財錢發第13859 號令修正之保險單可知，該保險之目
    的在『配合政府推行房屋政策，並協助個人在其財力範圍內
    自置住宅‥』，此足證系爭保險標的為『甲○○因應承購抵
    押住宅所需之貸款對抵押權人 (即原告) 之償還信用』。然
    依訴外人甲○○所填具之「新竹區中小企業銀行消費性貸款
    申請書」，其中「貸款用途」一欄，甲○○勾選「購買傢俱
    」及「購買家電」，此可知訴外人甲○○向被告投保之保險
    金額110 萬元之借款，並非用於承購住宅，故與被告係為因
    應甲○○購屋之需要而貸款為前提，就『承購』抵押住宅而
    貸款之承諾意思表示並非一致，是系爭保險契約自難謂為成
    立。另訴外人甲○○自90年 6月起即未依約按月繳款，原告
    並未依批單條款第7條規定於6個月內即90年12月13日前以書
    面通知被告，被告自得爰依保險法第57條之規定主張解除系
    爭保險契約。縱上開主張皆不成立，惟訴外人甲○○於90年
    6 月12日即逾期未依約繳款，故其債務均視為全部到期，依
    保險法之規定，應可認定保險事故業於上開日期發生，原告
    本得於保險事故發生後，依約向被告請求給付保險金，原告
    得行使請求權之時點應自借款人逾期達 6個月時起算，即自
    90年12月13日起原告之請求權即處於可行使之狀態，故原告
    之請求權於92年12月13日時效完成。而原告遲於94年2 月間
    方為起訴之請求，是原告之請求權顯已罹於時效，被告自得
    依民法第144 條之規定拒絕給付保險金。又原告依據保險法
    第34條第2項規定向被告請求給付年息1分之遲延利息，而依
    同條第1 項之規定，其要件為原告須交齊證明文件，然原告
    迄今仍未提出借款人購屋之證明文件，顯不該當保險法第34
    條第1項之要件，被告自不負給付年息1分之責。乃聲明：如
    主文所示。
三、兩造不爭執之事實：
(一)兩造於86年 9月24日合意成立由被告負責承保原告住宅抵押
    貸款償還保證保險 (依財政部 (60)台財錢發第13859號令修
    定之保險單)，其內容以保單所載條款為依據 (見卷內第8頁
    至第10頁)。
(二)訴外人甲○○於86年12月5 日以系爭房地向原告為借款擔保
    並設定抵押權在案，並以原告為受益人向被告投保系爭保險
    契約 (見卷內第12頁至第13頁)，保險金額為110萬元。
(三)訴外人甲○○自90年 6月起即未按期繳納本息，原告並未通
    知被告上情，嗣原告就抵押物聲請拍賣求償，經臺灣桃園地
    方法院以90年度執字第19290號執行拍定，並於 92年9月5日
    實施分配 (見卷內第17頁至第21頁，系爭房地拍定後受分配
    價款經計算後應為：1,389,000元 (建物部分)+ 50,000元 (
    增建部分)+767,000 元 (土地部分)= 2,206,000元 )，扣除
    所欠後仍不足1,290,821元，原告向被告請求給付保險金110
    萬元，惟遭被告拒絕。
(四)被告於原告起訴後已向原告主張解除系爭保險契約，該解約
    之意思表示已合法送達原告。
四、系爭保險契約已成立：
    經查：被告雖以訴外人甲○○向原告抵押借款之目的為購買
    傢俱、家電（見卷內第65頁）而抗辯系爭保險契約意思表示
    不一致而不成立云云，惟查：依訴外人甲○○向被告所提出
    之要保書（見卷內第61頁）其上已明載要保之主要用途為購
    置不動產，經審一般購置不動產之人於自備款不足時，常另
    以消費借貸之方式向銀行融資之常情，則即便甲○○係以購
    買傢俱、家電為明目向原告借款，其借款之用途係充作購買
    系爭房地之價款，與系爭保險契約之目的不相違背，即堪認
    定，準此，被告依系爭保險契約第1條及財政部 (60)台財錢
    發第13859 號令修正之保險單，抗辯要保人之要約目的違反
    系爭保險契約之目的，系爭保險契約並不成立云云，尚屬有
    誤，而不可採。
五、系爭保險契約業經被告合法解除：
(一)查：系爭保險契約批單條款第7 條約定，原告於借款人逾期
    達6 個月未能繳付到期應還之借款本息時，應通知被告（見
    卷內第15頁），本件訴外人甲○○自90年6 月13日起即未依
    約繳款，其已喪失期限利益而應清償全部之借款，惟原告並
    未於同年12月13日立即以書面通知被告，則原告違反系爭保
    險契約所約定之通知義務即堪認定，準此，被告依保險法第
    57條之規定解除系爭保險契約，即非無據。原告雖依保險法
    第63條之規定，主張被告僅取得損害賠償請求權云云，惟其
    上主張將使保險法第57條之規定形同具文，自不可採。至原
    告依民法第258 條之規定，主張被告未向甲○○解除系爭保
    險契約云云，惟查：被告已以存證信函之方式向甲○○解除
    系爭保險契約，該存證信函並經甲○○合法收受等情，既有
    存證信函及回執影本各1份在卷（見卷內第239 頁至第240頁
    ），且為原告所不爭執，則原告上項主張，即不可採，被告
    已合法解除系爭保險契約。至被告是否返還保險費，乃其解
    除系爭保險契約後應如何回復原狀之問題，其主張解約後怠
    於返還，並不必然可謂其因未返還保險費即不得主張解除系
    爭保險契約；又被告遲至原告起訴後方行使解除權，亦屬其
    如何行使權利之範圍，原告謂被告遲延解約有違民法第148
    條之規定，亦屬有誤。
(二)原告雖另主張被告之契約解除權已消滅等語，惟依民法第25
    7 條之規定觀之，導致被告解除權消滅之構成要件之一為「
    原告應定期催告被告確答是否解除契約」，故原告主張被告
    之解除權業已消滅，應先舉證證明其於何時定期催告被告行
    使解除權，但原告並未舉證以實其說。另依系爭保險批單條
    款第7 條後段之規定，其為被告應負給付責任之期限規定，
    被告如未於2 星期內為給付時，依保險法第34條之規定，應
    負遲延責任而已，其並非規定被告解除權消滅之期限，故原
    告主張被告之解除權業已消滅等語，亦無理由。
六、綜上，系爭保險契約業經被告合法解除，已足堪認定，從而
    ，原告依系爭保險契約請求被告給付110萬元及自94年1月20
    日起自清償日止，按年息10% 計算之利息，為無理由，應予
    駁回。
七、因本案事證已臻明確，兩造其餘主張陳述及所提之證據，均
    毋庸再予審酌，附此敘明。
八、訴訟費用負擔之依據：民事訴訟法第78條。
中    華    民    國    95    年    7     月    18    日
                    民事第六庭    法  官  詹駿鴻
以上正本係照原本作成
如對本判決上訴，須於判決送達後20日內向本院提出上訴狀
中    華    民    國    95    年    7     月    19    日
                                  書記官  官碧玲


司法院資訊處製作；財團法人民間司法改革基金會備份。
